【裁判字號】    99,再,2
【裁判日期】    990518
【裁判案由】    履行契約
【裁判全文】
臺灣高等法院臺南分院民事判決  99年度再字第2號
再 審 原告  丙○○
訴訟代理人  乙○○
再 審 被告  甲○○
訴訟代理人  林祈福  律師
上列當事人間請求履行契約事件，再審原告對於中華民國97年12
月24日臺灣臺南地方法院97年度訴字第981號、98年7月28日本院
98年度上易字第46號、98年11月26日最高法院98年度台上字第22
58號確定判決，提起再審之訴，本院判決如下：
    主  文
再審之訴駁回。
再審訴訟費用由再審原告負擔。
    事實及理由
一、按「再審之訴，專屬為判決之原法院管轄。對於審級不同之
    法院就同一事件所為之判決，提起再審之訴者，專屬上級法
    院合併管轄。但對於第三審法院之判決，係本於第496條第1
    項第9款至第13款事由，聲明不服者，專屬原第二審法院管
    轄。」民事訴訟法第499條定有明文。次按「第三審法院應
    以第二審判決確定之事實為判決基礎（參照民事訴訟法第47
    6條第1項），第三審法院以第二審法院之判決認事用法均無
    不當而維持第二審法院之判決者，當事人如以適用法規顯有
    錯誤為由提起再審之訴，僅得對第三審法院之判決為之。」
    （最高法院65年台上字第1276號判例意旨參照）。又按「再
    審之訴，專屬為判決之原法院管轄，本院65年台上字第1276
    號判例意旨，所稱當事人對第二審判決已提起上訴，並經第
    三審法院以第二審法院之判決認事用法均無不當，而維持第
    二審法院之判決者，當事人如以適用法規顯有錯誤為由提起
    再審之訴；僅得對第三審法院之判決為之等語，係指該事件
    經第三審法院為實體判決（上訴有無理由之判決）而言，並
    不包括因上訴不合法以裁定駁回上訴之情形。」（最高法院
    84年度台抗字第609號裁判意旨參照）。本件再審原告對臺
    灣臺南地方院97年度訴字第981號、本院98年度上易字第46
    號、最高法院98年度台上字第2258號確定判決，以有民事訴
    訟法第496條第1款及第13款之再審事由而提起再審。本件上
    開最高法院98年度台上字第2258號裁定係以上訴人即本件再
    審原告上訴不合法而裁定駁回其上訴，有該裁定影本在卷可
    稽（見本院卷第14-15頁）。則揆諸前揭法條規定及最高法
    院判例、裁判等見解，本件應由本院管轄，合先敘明。
二、再按「再審之訴，應於30日之不變期間內提起。」「前項期
    間，自判決確定時起算，判決於送達前確定者，自送達時起
    算。」民事訴訟法第500條第1項及第2項前段定有明文。查
    ，再審原告於民國（下同）98年12月14日收受最高法院98年
    度台上字第2258號裁定，此有郵務送達證書附卷足稽（見最
    高法院98年度台上字第2258號卷第52頁）。是則，再審原告
    於99年1月4日提起本件再審之訴，顯未逾上開民事訴訟法第
    500條第1項所規定之30日不變期間，其訴應為合法，亦合先
    敘明。
三、再審原告起訴主張：
(一)就本件本訴部分而言，兩造前所簽立之系爭「契約書」，明
    確約定「...1、必須至代書處制定公契.2、收到拋棄耕作權
    證明書之後，全數給付償金。3、必須在88年5月底前，完成
    所有程序(即送件完成)。4、應於契約履行期間內，速來指
    界。..」等情。惟迄今再審被告仍未依當時之承諾完成送件
    ，既已逾越約定之送件時限，則試問該系爭契約又將如何履
    行?而觀諸系爭契約書上之文字內容，雖亦屬履行之期限，
    但更屬附有履行條件法律行為之約定，且該段之約定文字內
    容，乃屬系爭契約之主要內容之一，當初再審原告因有鑑於
    再審被告一直怠於依約定之承諾履行，更曾寄發郵局存證信
    函，向再審被告表明撤銷契約之意思表示，從而該契約書已
    失其效力，簽約之兩造當事人，即均不再受該契約約定內容
    之拘束。再者，本件再審被告在第一審辯論終結前，均未為
    履行契約之給付，而原審理事實之法院，對此部分亦疏未判
    令再審被告為履約之給付，自不無足以動搖確定判決之重要
    證據，而疏未審酌及裁判之瑕疵。所為判決認事用法自欠允
    洽，難昭信服。再審原告自得據以提出再審，俾期救濟。
(二)另依耕地三七五減租條例所簽訂之「租約」(麻民地字第655
    號)，於訴訟繫屬中，其租佃糾紛尚未解決者，其原定租約
    仍繼續有效，俟糾紛解決或法院判決後，再予依法處理。此
    事實有再審原告新發現之行政院43年12月11日台(43)內字第
    7805號令、44年1月6日台(44)內字第0087號、44年2月23日
    台(44)內字第1181號令釋示，私有耕地租約期滿處理之事項
    1份;及再審原告之子乙○○於98年5月20日，寄發電子郵件
    致內政部地政司信箱，詢及:「耕地三七五減租租約，於訴
    訟繫屬中，承租人可否申請終止租約...」乙節，據內政部
    信箱答覆略以:「...租佃糾紛尚未解決者，其原訂租約仍繼
    續有效，俟糾紛解決或法院判決後，再予依法處理....」但
    於本件租佃爭議案件訴訟繫屬法院中，原訂耕地三七五減租
    租約之糾紛，尚未解決，雖仍繼續有效之階段，本件再審原
    告甲○○即片面自行註銷租約，則其註銷租約之行為，自應
    視為係其本人自願拋棄權利之作為，與本件之訴訟顯已無涉
    。詎審理事實之原第二審法院，卻附合再審被告一方之主張
    訴求，而遽判令再審原告應補償再審被告高額金錢，及給付
    利息，尤有甚者，補償金竟包括對造不自任耕作，及顯已不
    能歸還面積0.1171公頃土地部分之價金，所為判決自嫌速斷
    ，尤欠衡平，殊不知依再審原告所發現之上開新證據所示，
    當年兩造所簽訂之耕地三七五減租租約，雖因訂約當事人間
    滋生糾紛，並已訴由法院進行審理尚未裁判中，但已因再審
    被告一方片面自行註銷該租約，自願拋棄權利，因自行註銷
    拋棄權利與終止租約，應屬有別，故原租約顯已不復繼續有
    效。復因該經發現之新證據，於前訴訟程序中即已存在，惜
    未及提出，而未蒙併予斟酌，惟若經採認，對再審原告而言
    ，諒必獲得較有利裁判結果之機會，自合於民事訴訟法第
    496條第1項第13款，得據以提起再審之事由。
(三)再者，本件有關麻民地字第655號耕地三七五租約，因再審
    被告甲○○之父吳天水與他人交換土地耕作今，顯然已無法
    完整回復契約原載之地號及面積、原貌，而再審被告甲○○
    ，既係吳天水之權利及義務之繼承人，顯然亦無法給付該契
    約登載之地號土地及其面積、原貌，何況系爭之所有土地，
    亦無法另以分割方式交付，設如確無法完全交付土地及面積
    ，則該系爭契約即成為寓有瑕疵之契約，依內政部92年1月
    20日內授中辦地字第0910020787號令所示:「耕地面積減少
    ，視為不自任耕作。」則該系爭契約即有違「耕地三七五減
    租條例」之規定，將被視為無效，從而原締約之當事人，自
    無庸再受該契約內容約定之拘束。然審理事實之原法院，就
    此部分，卻認為兩造對系爭契約書所載面積，雖各有不同之
    主張，惟僅係法院依法認定，或解釋契約條文之問題，核與
    「民法第246條規定，以不能之給付為契約之標的，為契約
    之內容」無涉，顯然疏未就系爭契約內容，屆時確否可以確
    實履行給付，以及訂約當時確否已存在有「給付不能之重要
    因素」在內等部分，詳加調查審酌，其對事實之認定，自有
    悖經驗法則及證據法則，所為判決實不無民事訴訟法第468
    條後段，判決適用法則不當之違背法令。由於該系爭契約之
    內容，確否已寓有「給付不能之重要因素」在內，亦攸關再
    審原告是否應受較有利之裁判結果至鉅，且該「給付不能之
    重要因素」於前訴訟程序中即已存在，惜因被曲解認定，致
    使再審原告受不利之判決結果，自有賴提起再審之訴救濟。
(四)另就本件再審原告丙○○(即反訴原告)追加提起反訴，請求
    判令再審被告甲○○(即反訴被告)賠償名譽損害新台幣（下
    同)78萬元部分而言:按再審原告丙○○退休前數十年之歲月
    中，皆在學校擔任教職，在生活中謹守分際，在鄉里為人人
    敬重之耆老。豈料因本件之耕地租佃爭議，前於台南縣麻豆
    鎮公所出席耕地租佃委員會進行調解時，為再審被告甲○○
    無的放矢，當場對各委員宣稱，再審原告「無故不履行契約
    ，再審原告聞言譁然，直覺名譽、尊嚴受到無情之戕害，雖
    然該句話，對他人可能感受不同，但對於一向律己甚嚴，講
    求誠信之再審原告而言，無形中卻已造成精神及心理上之莫
    大損傷。熟料，當兩造嗣於循求司法救濟時，再審被告卻不
    知收斂，復在其起訴狀內載稱「詎被告(即丙○○)於原告(
    即甲○○)」依約配合履行時，無故拒絕....」語。考其行
    為動機，旨在進一步刻意打擊再審原告之士氣，並妄圖藉機
    混淆是非，模糊焦點，殊不知因此另造成再審原告第二次精
    神及心理上之傷害，則情何以堪？但本件審理事實之法院及
    確定裁定法院，要皆基於主觀立場，非惟疏未就再審原告之
    身分、地位、品德、社會及家庭背景、感受..等各相關因素
    ，加以客觀審酌，尤未對再審被告甲○○之上開言行之動機
    、目的、場合、時機等諸項因素，併予做全盤之權衡考量取
    捨，即附和再審被告圖卸咎責之巧辯說詞，遽認定再審原告
    所提追加反訴，非有理由，資為駁回本件反訴之論據，認事
    用法亦非無可議，所為裁判自欠允適。蓋以有關再審被告之
    如是言行作為，確否會造成再審原告之2次精神上及心理上
    創傷?實應視當事人之身分及感受等情，依具體個案作公正
    客觀之權衡取捨認定，始較允宜，而更令人信服。
(五)並聲明：(一)臺灣臺南地方法院97年度訴字第981號、臺灣高
    等法院臺南分院98年度上易字第46號民事判決，關於命再審
    原告應給付再審被告新台幣壹佰肆拾貳萬貳仟捌佰伍拾元及
    其法定利息，與該部分假執行之宣告，暨駁回該部分之上訴
    、命負擔該部分第一、二審訴訟費用，及駁回反訴並負擔訴
    訟費用部分;暨最高法院98年11月26日98年度台上字第2258
    號民事裁定，駁回上訴及命負擔第三審上訴費用部分均廢棄
    。(二)前項廢棄部分，再審被告在第一審之訴及假執行之聲請
    均駁回。(三)請求確認系爭台南縣私有耕地租約麻民地字第65
    5號耕地三七五租約不存在。(四)再審被告(即反訴被告)應給
    付再審原告(即反訴原告)新台幣柒拾捌萬元及自判決確定之
    日起，至清償日止，按年息百分之五計算之利息。(五)上開廢
    棄部分，再審及前訴訟程序之訴訟費用，均由再審被告負擔
    。
四、再審被告則以：依民事訴訟法第496條第1項但書規定「但當
    事人已依上訴主張其事由或知其事由不為主張者，不在此限
    。」姑不論前揭確定判決並無再審原告所主張之適用法規顯
    有錯誤，亦無發現未經斟酌之證物或得使用該證物者等情事
    。再審原告所提出系爭契約之解釋、行政院(43)內字第7805
    號令等釋示、內政部信箱答覆、92年1月20日內授中辦地字
    第0910020787號令、內政部93年3月10日台內地字第0930066
    140號函、麻豆鎮公所98年3月11日麻所字第0980003421號函
    及其附件、92年度台上字第2494號判決、88年5月12日麻豆
    郵局第104號存證信函等證物均已於確定判決審理時已依上
    訴主張其事由或知其事由不為主張者，此有再審原告於該案
    所提出98年4月7日民事答辯狀(第21頁)及98年5月7月陳情狀
    可證。準此，再審原告上開主張依民事訴訟法第496條第1項
    但書規定，再審並無理由。且亦非法規或現存判例解釋，故
    不符適用法規顯有錯誤之法定要件(57年台上字第1091號判
    例參照)。按最高法院64年台聲字第58號判例略謂「法院裁
    判適用法規或解釋法律係依職權為之，原無待當事人提出其
    他判決以為證據。再審原告提出另一判決，利用其法律上見
    解而為有利於己之主張，不能謂係民事訴訟法第496條第1項
    第13款證物。」是以，再審原告前開所提之判決、內政部函
    令，亦非民事訴訟法第496條第1項第13款之證物，至為灼然
    。又最高法院61年台再字第137號判例略謂「提起再審之訴
    ……所謂表明再審理由，必須指明確定判決有如何合於法定
    再審事由之具體情事始為相當，倘僅泛言有何條款之再審事
    由，而無具體情事，仍難謂已合法表明再審事由，既未合法
    表明再審事由，即為無再審之事由。」再審原告就反訴部分
    (即損害賠償部分)並未指明確定判決有何符合再審事由之具
    體情事及何法條依據，應認不符合提起再審之訴法定要件。
    又依最高法院71年台聲字第132號判例略謂「當事人提起第
    三審上訴，是否合法，係屬本院應依職權調查裁判之事項，
    聲請人對本院以其上訴為不合法而駁回之裁定，以發見未經
    斟酌之證物為由聲請再審，依同法第507條準用同法第499條
    前段之規定，專屬本院管轄，不在同條第2款規定之列。」
    是以再審原告就最高法院98年台上字第2258號民事裁定以適
    用法規顯有錯誤，發現未經斟酌證物等為由提起再審，此部
    分應屬第三審法院專屬管轄，併此敘明。又依民事訴訟法第
    496條第3項規定，第二審法院就該事件已為本案判決者，對
    於第一審法院之判決不得提起再審之訴。本件確定判決中第
    二審法院(98年度上易字第46號)就系爭事件已為本案判決，
    再審原告對第一審判決(97年度訴字第981號)提起再審，徵
    諸前開法條規定，顯有未合，敬請駁回等語資為抗辯，並為
    駁回再審之訴之聲明。
五、又按適用法規顯有錯誤者，得以再審之訴對於確定終局判決
    聲明不服；民事訴訟法第496條第1項第1款固定有明文。惟
    所謂適用法規顯有錯誤，係指法院就認定事實，適用法律有
    適用法規顯然錯誤之情形；茍事實審法院依卷內所附之證據
    資料加以取捨、判斷，而為事實之認定，縱令其認定事實有
    漏未斟酌證物、取捨證據失當、認定事實錯誤或判決不備理
    由等情事，亦與適用法規顯有錯誤之再審事由有間；又所謂
    確定判決適用法規顯有錯誤，係指確定判決所適用之法規顯
    然不合於法律規定，或與司法院現尚有效及大法官會議之解
    釋，或本院尚有效之判例顯然違反者而言；至於消極的不適
    用法規之情形雖亦包括在內，惟需消極的不適用法規顯然於
    判決之結果有影響者為限，且亦不包括漏未斟酌證據、取捨
    證據失當、認定事實錯誤及判決不備理由之情形在內（司法
    院大法官會議釋字第177號解釋、最高法院60年台再字第170
    號、同院63年台上字第880號判例及同院71年度台再字第209
    號判決參照）。另按當事人發現未經斟酌之證物或得使用該
    證物者，但以如經斟酌可受較有利益之裁判者為限，得以再
    審之訴對於確定終局判決聲明不服，固為民事訴訟法第496
    條第1項第13款所明定；惟所謂當事人發現未經斟酌之證物
    ，或得使用該證物者，係指前訴訟程序事實審言詞辯論終結
    前已存在之證物，因當事人不知有此，或雖知之，而未能使
    用致未經斟酌，現始知之，或現始能使用者而言；若在前訴
    訟程序事實審言詞辯論終結前已提出之證物，為確定判決所
    不採；抑若在前訴訟程序事實審言詞辯論終結前尚未存在之
    證物，本無所謂發現，自不得以之為再審事由，最高法院亦
    分別著有29年度上字第1005號、32年度上字第1247號判例意
    旨足參，且依民事訴訟法第496條第1項第13款規定得提起再
    審之訴，除當事人發現未經斟酌之證物或得使用該證物者外
    ，尚須以該證物如經斟酌，當事人可受較有利益之裁判為要
    件，如該證物縱加斟酌，仍不能認為當事人可受較有利之裁
    判者，即難認再審之訴為有理由（最高法院81年度台上字第
    2727號判決要旨參照）。又法院之裁判無論適用法規或解釋
    法規，均係依職權為之，原無待於當事人提出其他判決以為
    立證，因此再審原告利用其他判決之法律上見解而為有利於
    己之主張，即不能資為民事訴訟法第496條第1項第13款之新
    證物（最高法院64年台聲字第58號判例、69年度台上字第23
    78號判決要旨參照）。
六、經查：
(一)再審原告以確定判決（即臺灣臺南地方法院97年度訴字第98
    1號、臺灣高等法院臺南分院98年度上易字第46號、最高法
    院98年度台上字第2258號民事裁定）有民事訴訟法第496條
    第1項第1款適用法規顯有錯誤及同條項第13款當事人發現未
    經斟酌之證物或得使用該證物等事由提起本件再審之訴。其
    主張：本訴部分，兩造前所簽立系爭「契約書」所明確約定
    事項，迄今再審被告仍未依當時約定之送件時限完成送件，
    則系爭契約又將如何履行？而觀諸系爭契約書上之文字內容
    雖亦屬履行之期限，但更屬附有履行條件法律行為之約定，
    且該段之約定文字乃屬系爭契約之主要內容之一，當初再審
    原告因有鑑於再審被告一直怠於依約定履行，曾寄發郵局存
    證信函向再審被告表明撤銷契約之意思表示，從而該契約書
    已失其效力，簽約之兩造當事人即均不再受該契約約定內容
    之拘束。再者，本件再審被告在第一審辯論終結前均未為履
    行契約之給付，而審理事實之原法院對此部分疏未判令再審
    被告為履約之給付，自不無足以動搖確定判決之重要證據，
    而疏未審酌及裁判之瑕疵，所為判決認事用法自欠允洽云云
    。又主張：本件有關麻民地字第655號耕地三七五租約，因
    再審被告之父吳天水與他人交換土地耕作，顯然已無法完整
    回復契約原載之地號及面積、原貌，而再審被告既係吳天水
    之繼承人，顯然亦無法給付該契約登載之地號土地及其面積
    、原貌，何況系爭土地亦無法另以分割方式交付，設如確無
    法完全交付土地及面積，則該系爭契約即成為寓有瑕疵之契
    約，依內政部92年1月20日內授中辦地字第0910020787號令
    所示：「耕地面積減少，視為不自任耕作。」則該系爭契約
    即有違「耕地三七五減租條例」之規定，將被視為無效，從
    而原締約當事人自無庸再受該契約內容約定之拘束。然審理
    事實之原法院，就此部分，卻認為兩造對系爭契約書所載面
    積，雖各有不同之主張，惟僅係法院依法認定，或解釋契約
    條文之問題，核與「民法第246條規定，以不能之給付為契
    約之給付為契約之內容」無涉，顯然就系爭契約內容屆時確
    否可以確實履行給付，及訂約當時確否已存在有「給付不能
    之重要因素」在內等部分，疏未詳加調查審酌，其對事實之
    認定，自有悖經驗法則及證據法則，所為判決有民事訴訟法
    第468條後段規定判決適用法則不當之違背法令云云。惟查
    ：再審原告前揭主張業經其於前訴訟程序為抗辯，並經原審
    調查相關證據後，就此於原確定判決已詳加說明：【....六
    、系爭契約為有效成立之本約，而非預約：(一)按當事人訂立
    之契約，究為本約或係預約，應就當事人之意思定之，當事
    人之意思不明或有爭執時，應通觀契約全體內容是否包含契
    約之要素，及得否依所訂之契約即可履行而無須另訂本約等
    情形決定之（最高法院85年度台上字第2396號判決參照）。
    經查系爭契約已就上訴人即原告甲○○應拋棄耕作權、註銷
    租約，上訴人即被告丙○○應依何標準支付補償金等兩造主
    要契約義務約定明確，至於系爭契約書雖未載明土地地號，
    然兩造既係就其等間三七五租約之土地耕作權而為約定，則
    系爭契約標的亦屬可得確定等情，堪認兩造依系爭契約即可
    履行而無須另訂本約，依前揭說明，系爭契約要屬本約而非
    預約。上訴人即被告丙○○所辯稱：系爭契約僅為預約性質
    ，尚須訂立本約等語，即無可採。(二)次按要約定有承諾期限
    者，非於其期限內為承諾，失其拘束力，民法第158條固定
    有明文。又民法第102條第2項所稱附終期之法律行為，係指
    約明期限屆滿時，當然失其效力之法律行為而言。查本件系
    爭契約係經兩造意思表示合致而成立，並非上訴人甲○○或
    上訴人丙○○單方所為之要約，則系爭契約所指『契約應在
    88年5月底以前送件完成』等語，非屬承諾期限甚明，亦非
    謂期限屆滿當然失其效力，不過係就履行期限而為約定，並
    非同條項所稱附終期之法律行為（最高法院26年渝上字第16
    3號判例意旨參照）。從而，上訴人丙○○辯稱本件未依約
    於88年5月底前送件完成，契約失效，伊不受該契約內容之
    拘束云云，應無可採。(三)又按民法第246條第1項前段規定，
    以不能之給付為契約之標的者，其契約為無效，所稱不能之
    給付，係指依社會通常觀念，債務人應為之給付，自始不能
    依債務本旨實現之謂（最高法院88年度台上字第2023號判決
    參照）。是本件兩造即便對於系爭契約書所指之面積各有不
    同之主張，亦僅為如何依法認定或解釋契約條文之問題，核
    與「民法第246條規定以不能給付為契約內容」無涉，是上
    訴人丙○○抗辯承租人甲○○實際耕作面積與系爭租約不同
    ，無法返還如租約所載之土地予出租人丙○○，系爭契約係
    以不能給付為內容而屬無效等語，亦屬無據。(四)基上，系爭
    契約書為有效成立之本約，而非預約，兩造均負有依系爭契
    約內容履行之義務。】等語（見本院98年度上易字第46號原
    確定判決書第6-7頁），足證原確定判決已依卷內所附之證
    據資料加以取捨、判斷，而為系爭契約應在88年5月底以前
    送件完成係屬就履行期限之約定，本件雖未依約於88年5月
    底前送件完成，仍不得謂契約失效；另兩造雖對於系爭契約
    書所指之面積各有不同之主張，亦不能依民法第246條規定
    以系爭契約係以不能給付為內容而屬無效等事實之認定，縱
    令其認定事實有漏未斟酌證物、取捨證據失當、認定事實錯
    誤或判決不備理由等情事，依前揭實務見解，亦不生適用法
    規顯有錯誤之情事，再審原告以此為由指摘原確定判決適用
    法規顯有錯誤云云，並不可採。
(二)又再審原告主張：依耕地三七五減租條例所簽訂之「租約」
    （麻民地字第655號在者），於訴訟繫屬中，其租佃糾紛尚
    未解決者，其原定租約仍繼續有效，俟糾紛解決或法院判決
    後，再予依法處理。此事實有再審原告新發現之行政院43年
    12月11日台（43）內字第7805號令、44年l月6日台（44）內
    字第0087號、44年2月23日台（44）內字第1181號令釋示，
    私有耕地租約期滿處理之事項1份，及再審原告之子乙○○
    於98年5月20日，寄發電子郵件致內政部地政司信箱，詢及
    ：「耕地三七五減租租約，於訴訟繫屬中，承租人可否申請
    終止租約....」乙節，據內政部信箱答覆略以：「....租佃
    糾紛尚未解決者，其原訂租約仍繼續有效，俟糾紛解決或法
    院判決後，再予依法處理....」。但本件再審被告於本件租
    佃爭議案件訴訟繫屬中，原訂耕地三七五減租租約之糾紛，
    尚未解決，雖仍繼續有效之階段，即片面自行註銷租約，則
    其註銷租約之行為，自應視為係其本人自願拋棄權利之作為
    ，與本件之訴訟顯已無涉。詎審理事實之原第二審法院，卻
    附和再審被告一方之主張訴求，而遽判令再審原告應補償再
    審被告高額金錢，及給付利息，尤有甚者，補償金竟包括對
    造不自任耕作，及顯已不能歸還面積0.1171公頃土地部分之
    價金，所為判決自嫌速斷，尤欠衡平，殊不知依再審原告所
    發現之上開新證據所示，當年兩造所簽訂之之耕地三七五減
    租租約，雖因訂約當事人間滋生糾紛，並已訴由法院進行審
    理尚未裁判中，但已因再審被告一方片面自行註銷該租約，
    自願拋棄權利，因自行註銷拋棄權利與終止租約，應屬有別
    ，故原租約顯已不復繼續有效，復因該經發現之新證據，於
    前訴訟程序中即已存在，惜未及提出，而未蒙併予斟酌，惟
    若經採認，對再審原告而言，諒必有獲得較有利裁判結果之
    機會，自合於民事訴訟法第496條第1項第13款，得據以提起
    再審之事由云云，惟查：再審原告前揭所辯業經原確定判決
    以：【....五、系爭租約並不因上訴人即原告甲○○之與訴
    外人黃鶴翔交換使用土地，無從在終止後依約返還租地或休
    耕而無效：(一)上訴人即被告丙○○主張上訴人即原告甲○○
    僅在所承租之系爭耕地中耕作部分72-3,72-4地號土地面積
    各為0.2488㎡、0.0029㎡，而將其餘部分土地及70-3,70地
    號土地全部交由訴外人黃鶴翔耕作，如附表備註（實際耕作
    面積）欄所示之事實，固有臺南縣麻豆地政事務所81年3月
    10,24日函附複丈結果圖附於本院80年度上字第402號卷可按
    （見該卷第35-40頁），復為甲○○所自認，堪可信為真實
    。至於其據而以甲○○未自任耕作、違反不得轉租規定，原
    訂租約應歸無效之租佃爭議，而依耕地三七五減租條例第16
    條第1、2項規定，訴請交還耕地，為訴之追加，請求確認麻
    民地字第655號耕地三七五租約無效而不存在部分，其訴訟
    標的為確定判決效力所及，所為訴之追加，於法有違，業另
    由本院以裁定駁回在案。至於交換耕作租地，既經判決租約
    有效，是在契約終止後，將交換後之租地返還即可，並無何
    「無從依約返還租地」而使系爭租約無效之問題。(二)另所謂
    不自任耕作，兼指轉租及將耕地借與他人使用而言，即承租
    人應以承租之土地供自己從事耕作之用而言。倘承租人僅係
    為配合農業政策及維護地力而為「休耕」，即不能謂為未自
    任耕作，亦與承租人在主觀上已放棄耕作權之意思，且有客
    觀繼續不從事耕作事實，亦與任令承租耕地荒蕪廢耕之情形
    有間。經查上訴人即原告甲○○自民國83年第2季起至97年
    第2季間，就系爭耕地中耕作部分72-3,72-4地號土地，向管
    轄之臺南縣麻豆鎮公所，或有申請休耕與轉作，有該所98年
    3月11日函送系爭耕地歷年休耕與轉作之資料在卷可稽（見
    本院卷第53-55頁），是甲○○或就承租耕地或有休耕情形
    ，揆諸首開說明，應認其未放棄耕作權，即不能謂有何不自
    任耕作。至於訴外人吳再棟有無冒領休耕或轉作之補償金，
    要與本件無涉。上訴人即被告丙○○以上訴人即原告甲○○
    休耕未自任耕作，違背耕地三七五減租條例第16條第1、2
    項規定，請求確認麻民地字第655號耕地三七五租約不存在
    ，為無理由，應予駁回。】等語（見同上原確定判決書第
    5-6頁），可知原確定判決已詳述其認定之依據，且法院之
    裁判無論適用法規或解釋法規，均係依職權為之，原無待於
    當事人提出其他判決或行政機關之函令釋示以為立證，因此
    ，再審原告利用其他判決之法律上見解而為有利於己之主張
    ，即不能資為民事訴訟法第496條第1項第13款之新證物，更
    何況本件再審原告以行政院43年12月11日台（43）內字第78
    05號令、44年l月6日台（44）內字第0087號、44年2月23日
    台（44）內字第1181號令釋示，以及其子所寄發致內政部地
    政司信箱之電子郵件等逕認定具備「新證物」之要件，並據
    以為再審事由提起本件再審之訴，實有誤會，是再審原告以
    上開理由主張發現未經斟酌之證物，並如經斟酌可受較有利
    益之裁判者云云，自非實在，為無可取。
(三)反訴部分：茲據再審原告提出之再審起訴狀理由以觀，再審
    原告就反訴部分確定判決，並未敘明該判決就此部分有何符
    合民事訴訟法第496條何款再審法定事由之具體情事，僅泛
    言空指再審被告之言行如何造成其精神及心理上之莫大損傷
    云云，尚缺提起再審之訴所需具備之法定程式，此部分之訴
    難認為合法，併此敘明。
七、綜上所述，再審原告主張之前開再審理由，純屬事實審法院
    取捨證據、認定事實之職權行使範圍；且與民事訴訟法第49
    6條第1項第1款、第13款規定之要件不符。從而，再審原告
    依民事訴訟法第496條第1項第1款、第13款之再審事由，向
    本院提起再審之訴，請求將原確定判決廢棄，並駁回再審被
    告在第一審之訴，為無理由，應予駁回。
八、又本件待證事實已臻明確，兩造其餘攻擊防禦方法及舉證，
    對判決之結果已不生影響，爰不一一詳為論列，附此敘明。
九、據上論結，本件再審原告之訴無理由，依民事訴訟法第505
    條、第449條第1項、第78條，判決如主文。
中    華    民    國    99    年    5    月    18     日
                  民事第三庭    審判長法  官  黃崑宗
                                      法  官  蘇重信
                                      法  官  王浦傑
上為正本係照原本作成。
如對本判決上訴，須於判決送達後20日內向本院提出上訴狀，未
表明上訴理由者，應於上訴後20日內，向本院提出理由書（須附
繕本）。依法須繳納裁判費並應委任律師為訴訟代理人，始得上
訴。
中    華    民    國    99    年    5     月    19    日
                                      書記官  廖英琇
【附記】
民事訴訟法第466條之1：
(1)對於第二審判決上訴，上訴人應委任律師為訴訟代理人。但上
  訴人或其法定代理人具有律師資格者，不在此限。
(2)上訴人之配偶、三親等內之血親、二親等內之姻親，或上訴人
  為法人、中央或地方機關時，其所屬專任人員具有律師資格並
  經法院認為適當者，亦得為第三審訴訟代理人。
民事訴訟法第466條之2第1項：
  上訴人無資力委任訴訟代理人者，得依訴訟救助之規定，聲請
  第三審法院為之選任律師為其訴訟代理人。

司法院資訊處製作；財團法人民間司法改革基金會備份。
